臺灣彰化地方法院民事判決　九十年度重訴字第四四九號
　　原　　　告　庚○○
　　被　　　告　丁○○
　　訴訟代理人　己○○
　　被　　　告　乙○○
　　法定代理人　甲○○
　　被　　　告　戊○○
　　法定代理人　丙○○
右當事人間請求分割共有物事件，本院裁定如左：
    主      文
兩造共有坐落彰化縣秀水鄉○○段一九八三之二地號、地目田、面積零點零肆肆公頃
土地，其分割方法如附圖甲案所示，編號甲部分，面積零點零壹壹公頃，分歸原告取
得；編號乙部分，面積零點零壹壹公頃，分歸被告戊○○取得；編號丙部分，面積零
點零壹壹公頃，分歸被告丁○○取得；編號丁部分，面積零點零壹壹公頃，分歸被告
乙○○取得。
原告與被告丁○○、戊○○共有坐落彰化縣秀水鄉○○段一九八五之一地號、地目建
、面積零點零肆伍柒公頃土地，其分割方法如附圖甲案所示，編號Ａ部分，面積零點
零貳貳玖公頃，分歸原告取得；編號Ｂ部分，面積零點零壹壹肆公頃，分歸被告丁○○取得；編號Ｃ部分，面積零點零壹壹肆公頃，分歸被告戊○○取得。
訴訟費用由兩造按附表所示比例分擔。
    事　　　實
甲、原告部分：
一、聲明：如主文所示。
二、陳述：
  (一)坐落彰化縣秀水鄉○○段一九八三之二地號、地目田、面積零點零四四公頃土地
    ，為原告與被告丁○○、戊○○、乙○○所共有，應有部分均為四分之一；坐落
    同段一九八五之一地號，地目建、面積零點零四五七公頃土地，為原告與被告丁○○、戊○○所共有，原告應有部分為二分之一，被告丁○○、戊○○則各為四
    分之一。而本件系爭土地並無因物之使用目的不能分割或訂有不分割期限，又因
    無法協議分割，爰依民法第八百二十三條第一項、第八百二十四條第二項之規定
    ，請求准予裁判分割。
  (二)原告向訴外人購買系爭土地時，係購買南邊的土地。原告主張採附圖甲之分割方
    案。
  (三)對被告抗辯之陳述：
  1.依土地測量實施規則第二百十二條規定，土地合併之條件需二宗以上土地之所有
    權人均相同，且土地相連接。而本件系爭二筆土地之所有權人並不相同，且中間
    隔有一國有未登錄地，依法不得合併分割，故被告於九十一年四月三十日所提分
    割方案不合法。原告亦不同意合併分割。
　2.按非屬甲、乙種建築用地及住宅區、商業區、丙種建築用地及風景區、丁種建築
    用地及工業區：：：等以外之其他使用分區○○○路寬七公尺以下之建築基地，
    其得用以建築之最小寬度及最小深度分別為三點五公尺、十二公尺。而建築基地
    之寬度每增加十公分，其深度得減少二十公分，減少後之深度不得小於八公尺，
    臺灣省畸零地使用規則第三條第一項第一款、第七條第一項分別定有明文。本件
    系爭土地之東面與南面分別面臨寬度為六米之道路，依原告所提之附圖甲分割方
    案，系爭一九八五之一地號土地，原告分得部分，寬度為二十公尺，深度為十二
    公尺，被告丁○○分得之部分寬度為十公尺，深度一邊為十二公尺，另一邊為十
    一公尺，被告戊○○分得之部分，寬度為十一公尺，深度為十一公尺，依法均得
    用以建築。而系爭一九八三之二地號土地，原告分得之部分寬度為四公尺，深度
    為二九點八公尺，被告戊○○分之部分寬度為四點八公尺，深度為十四點二公尺
    ，被告丁○○分得部分，寬度為八公尺，深度一邊係十四點二公尺，另一邊則為
    十三點八公尺，被告乙○○分得之部分寬度為九公尺，深度為十三點八公尺，分
    割後依法均得用以建築。而若依被告所提之附圖乙案分割方案，系爭一九八五之
    一地號土地，原告及被告丁○○、戊○○所分得之部分，雖均得用以建築，惟系
    爭第一九八三之二地號土地，被告戊○○所分之Ａ部分寬度約為四公尺，深度約
    為十公尺，被告丁○○分得之Ｂ部分，寬度約為四公尺，深度約為八公尺，且未
    鄰路，原告分得之Ｃ部分，寬度約為三公尺，深度為十四點二公尺，依上開規定
    ，均未達建築基地之最小寬度與深度之要求，根本無法用以建築，分割後形同廢
    地，且將被告丁○○、戊○○應有部分各只有面積一一０平方公尺，分割成不相
    連接之二處，面積更為狹小，更屬不方便土地之利用，足見被告所提附圖乙案之
    分割方案並非適當。
三、證據：提出土地登記謄本二件、地籍圖謄本一件、彰化縣秀水鄉公所簡便行文表
    影本一紙、照片四幀為證，並聲請勘驗現場。
乙、被告部分：
一、聲明：同意分割。
二、陳述：
  (一)原告主張不能合併分割之法律上理由係依土地測量實施規則第二百十二條之規定
    ，惟其規定為地政合併程序之限制，與合併分割判決程序不儘相同。按最高法院
    七十七年台上字第二０六一號判決要旨明示「按分割共有物之訴訟，係就同一共
    有關係之共有物，予以分割，使共有人各就共有物之一部分單獨取得所有權之形
    成訴訟。且按我國民法關於分割共有物之效力，係採移轉主義，即各共有人因分
    割而成為單獨所有人，係由於彼此相互移轉，讓與部分權利所致。此觀民法第八
    百二十五條之規定自明。因此，數筆共有之土地，得予合併分割者，必以該數筆
    共有土地連接在一處，：：：並得全體共有人之同意為必要。」而原告於起訴狀
    及鈞院民國九十年十一月二十七日調解筆錄亦記載聲請人代理人「希望大家可以
    交換土地」，被告初不同意，但因委任共同訴訟代理人後認為合併分割較符合全
    體共有人之最佳利益。是以被告於九十一年四月三十日提出合併分割方案後，已
    符合合併分割之得共有人全體同意之要件。至於系爭二筆土地中間已填平之水溝
    即水利地，不妨礙全體共有人就此共有土地合併利用，應認為仍係相連接之二筆
    土地。被告仍以九十一年四月三十日之分割方案即附圖丙案為第一分割方案。
  (二)原告所提附圖一之分割方案，兩造所分得部分均係不規則分割，影響兩造就分得
    土地之整體利用，尤以被告丁○○、戊○○分得土地最為零散。是如鈞院認為系
    爭二筆土地不宜合併分割，則被告主張依附圖乙案之分割方案，較適於全體共有
    人整體利用。
丙、本院依聲請勘驗現場。
    理　　　由
一、原告起訴主張：坐落彰化縣秀水鄉○○段一九八三之二地號、地目田、面積零點
    零四四公頃土地，為原告與被告丁○○、戊○○、乙○○所共有，應有部分均為
    四分之一；坐落同段一九八五之一地號，地目建、面積零點零四五七公頃土地，
    為原告與被告丁○○、戊○○所共有，原告應有部分為二分之一，被告丁○○、
    戊○○則各為四分之一。而本件系爭土地並無因物之使用目的不能分割或訂有不
    分割期限，又無法協議分割等情，並提出土地登記謄本二件、地籍圖謄本一件為
    證，經核相符，且為被告所不爭執，應認屬實。是原告依民法第八百二十三條第
    一項、第八百二十四條第二項之規定，請求裁判分割，即屬有據，應予准許。
二、按我國民法關於分割共有物之效力，係採移轉主義，即各共有人因分割而成為單
    獨所有人，係由於彼此相互移轉，讓與部分權利所致。此觀民法第八百二十五條
    之規定旨趣自明。因此數筆共有之土地，得予合併分割者，必以該數筆共有土地
    之共有人及其應有部分均相同，且得全體共有人之同意為必要；又地籍測量實施
    規則第一百九十三條亦明定：「同一段內二宗以上相連之土地，其使用分區及使
    用性質均相同，且屬同一所有權人者，土地所有權人得於地籍調查時，申請合併
    為一宗。」。經查本件坐落彰化縣秀水鄉○○段一九八三之二地號土地，為原告
    與被告丁○○、戊○○、乙○○四人所共有，應有部分均為四分之一；同段一九
    八五之一地號土地，則為原告與被告丁○○、戊○○三人所共有，原告應有部分
    為二分之一，被告丁○○、戊○○則各為四分之一，業如前述，系爭二筆土地並
    未相連，且共有人及其應有部分均不相同，揆諸首揭說明，自不能合併分割。是
    以被告於九十一年四月三十日所提如附圖丙案之分割方案，並不可採。
三、本院審酌：(一)系爭二筆土地共有人及其應有部分均不相同，無法合併分割，業如
    前述。又二筆土地為水利用地所分隔，並未相連，將來兩造能否順利購得該筆水
    利用地，而與分割取得之土地合併使用，尚難確定，是系爭二筆土地之分割方案
    仍應以現狀，即以未合併使用之情形加以審酌，避免日後未能順利購得該筆水利
    用地時，造成土地使用困難及經濟價值減損。(二)又依卷附地籍圖所示，系爭一九
    八三之二地號土地三面臨路，東南側較為狹長，西北側較為方正；系爭一九八五
    之一地號土地為方整之長方形，二面臨路；且系爭二筆土地目前均為空地，經本
    院現場勘驗明確，並製有勘驗筆錄及現場圖在卷可稽。(三)系爭一九八三之二地號
    土地面積僅零點零四四公頃，被告戊○○、丁○○應有部分面積各為零點零一一
    公頃，惟附圖乙案將其等應有部分土地細分為二部分，且如附圖乙案編號２Ｂ部
    分亦將形成袋地，顯然有礙分割後土地之經濟價值。又附圖乙案編號２Ｃ分歸原
    告取得部分，其臨路寬度僅約二公尺，將來如無法順利與水利地合併使用，顯然
    無法單獨使用，是以附圖乙案之分割方法，並不可採。(四)至附圖甲案之分割方法
    ，各共有人取得土地均與道路相臨，其中系爭一九八三之二地號土地，原告取得
    編號甲部分雖較為狹長，但其臨路寬度仍有四公尺；被告戊○○取得編號乙部分
    形狀較不方正，但臨路寬度亦約五公尺，縱使無法與水利地合併使用，單獨使用
    亦無困難等情，本院認為如附圖甲案所示分割方法應屬適當。。
四、按分割共有物之分割方案，係屬法院依職權所定，兩造所提出之分割方案，係供
    法院於決定分割方案之參考，是本件原告之請求雖有理由，但被告之行為，依當
    時之訴訟程度，為伸張或防衛其權利所必要，爰依民事訴訟法第八十一條第二款
    規定，命勝訴之原告負擔一部分訴訟費用。
據上論結，本件原告之訴為有理由，依民事訴訟法第七十八條、第八十一條第二款、
第八十五條第一項但書，判決如主文。
中　　　華　　　民　　　國　　九十一　　年　　　九　　　月　　 　六　　 日
                                    臺灣彰化地方法院民事第二庭
~B審判長法官　何志通
~B　　　法官　黃齡玉
~B　　　法官　鄭舜元
右為正本係照原本作成
如對本判決上訴須於判決送達後二十日內向本院提出上訴狀
中　　　華　　　民　　　國　　九十一　　年　　　九　　　月　　 　六　　 日
~B法院書記官　卓俊杰
~F0
~T32
附表：
┌──┬───────┬────────────────┐
│編號│共有人姓名    │應有部分（訴訟費用負擔比例）    │
├──┼───────┼────────────────┤
│ １ │庚○○        │百分之三十八                    │
├──┼───────┼────────────────┤
│ ２ │戊○○        │百分之二十五                    │
├──┼───────┼────────────────┤
│ ３ │丁○○        │百分之二十五                    │
├──┼───────┼────────────────┤
│ ４ │乙○○        │百分之十二                      │
└──┴───────┴────────────────┘
